【裁判字號】    99,訴,1981
【裁判日期】    991109
【裁判案由】    分割共有物
【裁判全文】
臺灣板橋地方法院民事判決              99年度訴字第1981號
原      告  乙○○
訴訟代理人  郭方桂律師
被      告  甲○○
上列當事人間分割共有物事件，本院於民國99年10月26日言詞辯
論終結，判決如下：
    主  文
兩造共有坐落台北縣板橋市○○段六六五地號土地及其上一五二
０建號、門牌號碼新興路八號建物之所有權全部，應予變賣分割
，並按兩造各二分之一之比例分配價金。
訴訟費用由被告負擔二分之一，餘由原告。
    事實及理由
一、原告起訴主張：兩造共有坐落台北縣板橋市○○段665地號
    土地（面積66平方公尺）及其上1520建號、門牌號碼新興路
    8號（一層面積41.88平方公尺、騎樓面積15.86平方公尺，
    總面積57.74平方公尺）建物（下稱系爭房地），應有部分
    各2分之1，並無不能分割之情形，亦無不為分割之約定，且
    系爭房地並非方正格局，原物分割顯有困難，因兩造無法協
    議分割，爰依民法第824條第2項規定訴請變價分割等情。並
    聲明：如主文第1項所示。
二、被告則以：因兩造尚有債務糾紛，伊不同意分割等語置辯。
    並聲明：原告之訴駁回。
三、原告主張兩造共有系爭房地，應有部分各2分之1，並無不能
    分割情形或不為分割約定，且無法協議分割之事實，業據提
    出土地、建物登記謄本為證（本院卷第6、7頁），且為被告
    所不爭執，堪信為真實。
四、按「各共有人，除法令另有規定外，得隨時請求分割共有物
    。但因物之使用目的不能分割或契約訂有不分割之期限者，
    不在此限」、「分割之方法不能協議決定，或於協議決定後
    因消滅時效完成經共有人拒絕履行者，法院得因任何共有人
    之請求，命為下列之分配：一、以原物分配於各共有人。但
    各共有人均受原物之分配顯有困難者，得將原物分配於部分
    共有人。二、原物分配顯有困難時，得變賣共有物，以價金
    分配於各共有人；或以原物之一部分分配於各共有人，他部
    分變賣，以價金分配於各共有人」，民法第823條第1項、第
    824條第2項分別定有明文。查系爭房地為兩造所共有，既無
    因物之使用目的不能分割之情事，亦未以契約訂有不分割之
    期限，且兩造復未能達成協議分割之共識，揆諸首揭規定，
    原告請求裁判分割，自無不合。被告雖抗辯系爭房地因兩造
    尚有債務糾紛而不可分割云云，惟系爭房地分割與兩造債務
    糾紛乃屬二事，不能混為一談，是被告所辯要無可取。
五、復按裁判分割共有物訴訟，為形式之形成訴訟，其事件本質
    為非訟事件，故法院定共有物之分割方法，雖應斟酌當事人
    之聲明、共有物之性質、經濟效用及全體共有人之利益等決
    之，然不受當事人聲明之拘束。本院審酌系爭房地其土地、
    建物面積分別為66平方公尺、57.74平方公尺，形狀為狹長
    三角形，僅一面接鄰道路（本院卷第8頁），如以原物分割
    ，兩造分得房地將更形狹長、窄小，無法正常使用，勢必損
    及經濟效益，其以原物分配顯有困難，認原告主張之分割方
    案應屬可採。
六、從而，本件原告依民法第824條第2項規定，請求兩造共有系
    爭房地，應予變賣分割，並按兩造各2分之1之比例分配價金
    ，洵屬正當，應予准許。
七、末查分割共有物之訴為形式之形成訴訟，法院不受原告聲明
    分割方案之拘束，故如准予裁判分割，原告之訴即有理由，
    並無敗訴之問題。又裁判分割共有物之訴訟為固有必要共同
    訴訟，共有人雖同意分割，只要不同意原告主張之分割方案
    ，即必須被列為被告而應訴，故被告之抗辯自為伸張或防衛
    權利所必要，且兩造均因本件裁判分割而同霑利益，故本院
    認為裁判分割共有物訴訟，於法院准予分割原告之訴為有理
    由時，仍應由兩造依系爭房地應有部分比例分擔訴訟費用較
    符公平原則，附此敘明。
據上論結，本件原告之訴為有理由，依民事訴訟法第78條、第81
條第2款，判決如主文。
中    華    民    國    99    年    11    月    9     日
                  民事第二庭    法  官  連士綱
以上正本係照原本作成
如對本判決上訴，須於判決送達後20日內向本院提出上訴狀。如
委任律師提起上訴者，應一併繳納上訴審裁判費。
中    華    民    國    99    年    11    月    9     日
                                書記官  吳俞玲

司法院資訊處製作；財團法人民間司法改革基金會備份。
